【裁判字號】    92,上易,749
【裁判日期】    920611
【裁判案由】    毀損債權
【裁判全文】
臺灣高等法院臺中分院刑事判決                    九十二年度上易字第七四九號
    上  訴  人
    即  被  告  甲○○
    選任辯護人  徐明珠律師
                邢俊文律師
    被      告  乙○○
右上訴人因毀損債權案件，不服臺灣台中地方法院九十一年度易字第三一七二號中華
民國九十二年三月十九日第一審判決（起訴案號：臺灣台中地方法院檢察署九十一年
度偵字第一五二○八號），提起上訴，本院判決如左：
      主  文
上訴駁回。
      事  實
一、甲○○為尚誠企業有限公司（下稱尚誠公司）之負責人，並為譽理企業有限公司
    （下稱譽理公司）之股東，與乙○○為兄妹關係。緣永耕營造股份有限公司（下
    稱永耕公司）持有甲○○與尚誠公司共同發票之面額新台幣（下同）一千萬元本
    票，屢經催討均不獲兌付，永耕公司遂於民國（下同）九十年六月二十九日向台
    灣台中地方法院（下稱台中地院）聲請本票裁定准予強制執行，經該院以九十年
    度票字第七八二二號裁定准予強制執行，惟永耕公司對甲○○及尚誠公司聲請強
    制執行後，因查無財產可供執行，由該院民事執行處於九十一年五月六日核發債
    權憑證予永耕公司。嗣永耕公司發現尚誠公司尚有三部車輛及對實毅營造股份有
    限公司（下稱實毅公司）有工程款債權，以及甲○○在譽理公司有出資額三百萬
    元可供執行，再於九十一年五月二十四日遞狀聲請強制執行尚誠公司及甲○○之
    上開財產，並由台中地院民事執行處人員於九十一年五月三十一日至現場查封尚
    誠公司之車輛，並因而查封尚誠公司所有之車號５Ｖ─２４１號大貨車一部，另
    於九十一年六月三日行文該案之債務人尚誠公司、甲○○及第三人譽理公司。詎
    甲○○於此將受強制執行之際，為免其在譽理公司之出資額三百萬元遭強制執行
    ，竟與其妹乙○○基於共同犯意之聯絡，意圖損害永耕公司之債權，於九十一年
    六月四日向經濟部中部辦公室申請上開股東變更登記（即甲○○已於九十一年六
    月二日將其出資額三百萬元全部讓與乙○○，於九十一年六月十三日始由經濟部
    中部辦公室登記完畢），另於九十一年六月十一日由譽理公司（負責人為甲○○
    之妻廖麗絹）以第三人之身份向台中地院民事執行處遞狀對上開禁止命令提出異
    議，故由台中地院民事執行處函知永耕公司另行起訴而未予執行，足以生損害於
    債權人永耕公司之債權。
二、案經永耕公司訴請臺灣臺中地方法院檢察署檢察官偵查起訴。
      理  由
一、訊據上訴人即被告甲○○、乙○○二人固坦承共同提議轉讓前開三百萬元出資額
    之事實不諱，惟均矢口否認涉有右揭犯行，被告甲○○辯稱：(1)伊並非本票之共
    同發票人，伊另提起確認本票債權不存在訴訟，並經勝訴確定；(2)伊是於九十一
    年六月二日決定轉讓前開三百萬元出資額，事後才知道永耕公司有聲請執行這部
    分股份，而會將股份轉讓給乙○○，是因她在尚誠公司有股份，而尚誠公司後來
    解散，所以伊就給她譽理公司之股份三百萬元，此並沒有經過實際計算出資及虧
    損云云；被告乙○○辯稱：因為伊在尚誠公司有股份，所以甲○○就說要將譽理
    公司的股份讓給伊，並沒有實際核算伊的出資及虧損，是於九十一年六月二日正
    式轉讓，伊不知道永耕公司有對尚誠公司及甲○○強制執行云云。惟查：
  (一)永耕公司持有甲○○與尚誠公司共同發票之面額新台幣（下同）一千萬元本票，
    並於九十年六月二十九日向台中地院聲請本票裁定准予強制執行，經該院以九十
    年度票字第七八二二號裁定准予強制執行，永耕公司向法院聲請對甲○○及尚誠
    公司強制執行後，因查無財產可供執行，由該院民事執行處於九十一年五月六日
    核發債權憑證予永耕公司等情，業有本票裁定影本、確定證明書影本及債權憑證
    各一份附卷可稽（見偵查卷第十至十五頁），並經本院調閱上開本票裁定卷宗核
    閱屬實，故永耕公司對於被告甲○○確實有上開本票債權應甚明確。
  (二)又按刑法第三百五十六條毀損債權罪所稱「債務人於將受強制執行之際」，係指
    債權人對於債務人取得強制執行名義後，至強制執行程序尚未終結以前之期間而
    言，且債權人所取得之執行名義若係對「債務人全部財產」之執行名義，縱因暫
    時查無債務人之財產可供強制執行而申請法院核發債權憑證，於另行聲請強制執
    行債務人其他財產並經強制執行程序終結前，債務人均處於將受強制執行之際。
    本件告訴人持上開本票裁定聲請法院對被告甲○○之財產強制執行，因查無財產
    而聲請核發債權憑證，嗣永耕公司發現尚誠公司尚有上開車輛、工程款債權及被
    告甲○○在譽理公司有出資額三百萬元可供執行，再於九十一年五月二十四日向
    台中地院民事執行處遞狀聲請強制執行上開財產，並由該院民事執行處人員於九
    十一年五月三十一日至現場查封尚誠公司所有之車號５Ｖ─２４１號大貨車一部
    ，再於九十一年六月三日行文被告甲○○及第三人譽理公司禁止處分或移轉被告
    甲○○就譽理公司三百萬元之出資，詎被告甲○○、乙○○於九十一年六月二日
    訂定「譽理企業有限公司股東同意書」，由被告甲○○將三百萬元出資轉讓與被
    告乙○○，並於同年六月四日向經濟部申請變更登記，嗣經補正相關文件而於同
    年六月十三日將股份變更登記為被告乙○○名義等情，業經本院調閱台中地院九
    十年度票字第七八二二號、九十一年度執字第一六八七七號卷宗查明屬實，並有
    經濟部中部辦公室於九十二年五月十三日函覆本院之譽理公司變更登記申請文件
    在卷足憑，依前揭說明，被告甲○○轉讓上開三百萬元出資予被告乙○○時，顯
    然係將受告訴人強制執行之際亦甚明確。
  (三)另查，被告甲○○於偵訊時供稱：因乙○○原投資尚誠公司之四十萬元股份虧損
    ，才想要將名下股份轉讓給她，目前譽理公司也負債一千萬元，而設立時資本額
    是一百多萬元，依比例七至八倍計算才以此數額（三百萬元）轉讓云云（見偵查
    卷第二六頁）；而被告乙○○於偵訊時亦供稱：伊有在尚誠公司出資四十萬元，
    因伊哥哥甲○○設立公司是以伊父親的房地去設定抵押借款，貸款的利息是伊支
    付的，伊是每個月拿幾千元給甲○○去繳利息，虧損是他導致的，他應該要補償
    我，而因譽理公司也有負債，依比例計算才受讓三百萬元股份，譽理公司負債幾
    百萬元云云（見偵查卷第二十七頁），然被告二人既自承譽理公司當時已負債約
    一千萬元，則被告乙○○之受讓出資顯無何意義，怎可能還於此時受讓股份以抵
    償其在尚誠公司之出資額？被告二人於原審及本院又均改稱並無經過實際計算出
    資及虧損云云（見原審卷第四三頁、本院卷第三三頁），本院復參諸被告二人為
    親兄妹關係，且同為尚誠公司之股東，兩人對公司之經營盈虧未仔細計算即轉讓
    上開出資，顯係為逃避告訴人之強制執行。又本案告訴人再度聲請強制執行時，
    台中地院於九十一年五月三十一日至尚誠公司查封大貨車一部等情，被告甲○○
    亦坦承知悉，則被告甲○○顯然於轉讓上開出資前即已知悉告訴人已再度聲請強
    制執行，更足徵被告二人轉讓上開出資確實有毀損告訴人債權之意圖。
  (四)被告甲○○於本院雖辯稱：伊並非本票共同發票人，伊已另提起確認本票債權不
    存在訴訟，並經法院判決勝訴確定，告訴人對伊並無債權存在云云。惟：(1)本院
    審之永耕公司所持有之上開本票，上面明確記載發票人為「甲○○」、「尚誠企
    業有限公司」，且發票人甲○○之記載先於尚誠公司，此有本票影本一紙附於上
    開本票裁定卷宗內足稽，故上開甲○○之簽名並非以尚誠公司代表人之名義所簽
    名，而係以甲○○個人為發票人應甚灼然。(2)尚誠公司與被告甲○○接獲上開本
    票裁定後，曾具狀提出抗告，本院揆其抗告理由係主張執票人永耕公司未依法向
    發票人提示及催討，被告甲○○並未抗辯其非共同發票人一節，足徵被告甲○○
    於上開本票裁定程序中，亦未曾否認其為共同發票人之事實。(3)被告甲○○雖於
    本案發生後，另提起確認本票債權不存在訴訟，並經台中地院於九十二年四月十
    八日判決告訴人永耕公司對被告甲○○之上開本票債權不存在，嗣並經確定，此
    該院九十二年度中簡字第七○○號簡易判決書影本一份附卷可參（見本院卷第三
    七至三九頁），然本院揆之上開判決認定被告甲○○勝訴之理由係因告訴人未於
    言詞辯論期日到庭，依被告甲○○之聲請而為一造辯論，並依民事訴訟法第四百
    三十六條第二項準用第二百八十條第三項、第一項之規定，擬制永耕公司自認被
    告甲○○所主張之事實而為判決，並未就被告甲○○是否確實為本票之發票人為
    實質審認，自不能依上開民事判決結果認定告訴人對被告並無債權存在，況基於
    審判獨立之基本原則，本院亦不受上開民事判決結果之拘束，被告上開辯詞顯難
    採信。
  (五)綜上所述，被告於將受上開強制執行之際，處分上開股份，確實有毀損告訴人債
    權之意圖應臻明確。此外復有尚誠公司及譽理公司變更事項登記卡、股東名冊、
    譽理公司股東同意書影本等附卷可稽，從而本件事證明確，被告二人犯行應堪認
    定。
二、核被告二人所為，係犯刑法第三百五十六條之毀損債權罪。被告二人就上開犯行
    ，有犯意之聯絡，行為之分擔，為共同正犯。被告乙○○雖非告訴人永耕公司之
    債務人，惟與永耕公司債務人之被告甲○○共同實施，依刑法第三十一條第一項
    之規定，仍以共犯論。原審判決依刑法第二十八條、第三百五十六條、第三十一
    條第一項、第四十一條第一項前段，罰金罰鍰提高標準條例第一條前段、第二條
    之規定，並審酌被告甲○○自知積欠告訴人一千萬元債務，不思想辦法償還債務
    ，反而一再逃避，並與其妹乙○○共同損害告訴人之債權，使其無法取償，且金
    額高達三百萬元，犯後復未能坦承犯行等一切情狀，各量處被告有期徒刑六月，
    並均諭知易科罰金之折算標準，以資儆懲，核其認事用法，並無不當，量刑亦稱
    妥適，被告二人上訴仍執前詞否認犯罪，為無理由，應予駁回。
三、據上論斷，應依刑事訴訟法第三百六十八條，判決如主文。
本案經檢察官丙○○到庭執行職務。
中      華      民      國    九十二    年      六      月     十一     日
                                    臺灣高等法院臺中分院刑事第八庭
                                          審判長法  官  羅  得  村
                                                法  官  黃  文  進
                                                法  官  陳  毓  秀
右正本證明與原本無異。
不得上訴。
                                                書記官  吳  宗  玲
中      華      民      國      九十二   年       六      月    十一    日
附錄論罪科刑主要法條
刑法第三百五十六條 (損害債權罪)
債務人於將受強制執行之際，意圖損害債權人之債權，而毀壞、處分或隱匿其財產者
，處二年以下有期徒刑、拘役或五百元以下罰金。
                                                                        Ｉ


司法院資訊處製作；財團法人民間司法改革基金會備份。
